【裁判字號】    98,重勞安上更(一),1
【裁判日期】    980929
【裁判案由】    業務過失致死等
【裁判全文】
臺灣高等法院高雄分院刑事判決
                             98年度重勞安上更(一)字第1號
上  訴  人  臺灣高雄地方法院檢察署檢察官
上  訴  人
即  被  告  甲○○
選任辯護人  張名賢律師
            呂政庭律師
上列上訴人等因被告業務過失致死等案件，不服臺灣高雄地方法
院94年度勞安訴字第3 號中華民國94年11月2 日第一審判決（起
訴案號：臺灣高雄地方法院檢察署94年度偵字第5901號），提起
上訴，經本院判決如下：
    主  文
原判決關於甲○○部分，撤銷。
甲○○犯勞工安全衛生法第31條第1 項之違反應有防止危害安全
設備規定，致生職業災害罪，處有期徒刑陸月，如易科罰金，以
新台幣玖佰元即銀元佰元折算壹日。減為有期徒刑月，如易
科罰金，以新台幣玖佰元即銀元佰元折算壹日。
    事  實
一、甲○○係新風企業社（獨資）之負責人，緣九龍灣企業有限
    公司（下稱九龍灣公司）於93年8 月17日承攬復華機械股份
    有限公司（下稱復華公司）設於高雄市○○區○○街16號工
    廠所定作之「廠房屋頂喇叭型抽風機裝置工程」（包含提供
    該工程所需之喇叭型抽風機，以及將該抽風機裝置於屋頂之
    安裝工程）後，即將該工程中之抽風機安裝工程部分轉包予
    甲○○之新風企業社，因甲○○於93年6 月6 日出國前，曾
    告知九龍灣公司於其出國期間國內工程由詹啟明處理，九龍
    灣公司因而直接將施工安裝週表傳真予詹啟明，詹啟明則找
    工人潘建平、庚○○共同受僱於甲○○之新風企業社，並於
    93年8 月31日共同前往上址復華公司之工廠，從事抽風機安
    裝工程之實際安裝施工。甲○○即新風企業社為上開安裝工
    程之再承攬人，為勞工安全衛生法所規定之雇主，對於該抽
    風機安裝工程施工之屋頂距離地面高度達13公尺，為高度2
    公尺以上作業場所，其作業之開口部分，應設置有適當強度
    之圍欄、握把、覆蓋、張掛安全網或準備並使施作之勞工配
    戴適當強度之安全帶等必要安全設備，以防止勞工發生自高
    處墜落之危害。甲○○卻違反上開勞工安全衛生法之規定，
    致勞工潘建平無配掛安全帶且在未設上述防止墜落之必要安
    全設備之情形下，於高度達13公尺之屋頂處從事安裝抽風機
    工程之施作，而於該日（31日）上午11時40分許，不慎自屋
    頂尚未裝入抽風機之挖孔開口處墮落地面，因而受有鈍力傷
    及顱內出血，於同日（31日）下午3 時50分許傷重不治，而
    發生死亡災害之職業災害。
二、案經高雄市政府警察局小港分局報請臺灣高雄地方法院檢察
    署檢察官偵查起訴。
    理  由
一、證據能力：
    後述引用之其他卷附書證，而屬於書面之傳聞證據部分，因
    檢察官、被告、辯護人於本院審理調查上開書證予以提示並
    告以要旨時，由檢察官、被告、辯護人表示意見，當事人、
    辯護人已知此等書證乃傳聞證據，而就此證據能力均表示無
    意見，亦未聲明異議，即視為同意作為證據，且本院認為以
    之作為本件論証之證據，均與待證事實具有關聯性，且無證
    據證明此等書證有何遭變造或偽造情事，作為本案之證據亦
    屬適當，依刑事訴訟法第159 條之5 第1 項規定，均認得為
    證據。
二、訊據上訴人即被告甲○○固不否認其曾為九龍灣公司之下包
    而承作工程，然否認上開違反上開勞工安全衛生法犯行，辯
    稱：潘建平施作而發生上述死亡災害之本件工程，並非新風
    企業社向九龍灣公司承攬，因伊於93年6 月於將出國前，介
    紹詹啟明給九龍灣公司，是由詹啟明直接向九龍灣公司承包
    本件工程，伊並非詹啟明、潘建平之僱主，亦不知詹啟明係
    找何人一起施作該工程云云。惟查：
(一)、九龍灣公司於93年5 月間，因預計被告甲○○將自同年6 月
    間出國承包其他工程，乃詢問甲○○出國期間國內工程由何
    人代理處理，甲○○即告知由詹啟明代理，有工程直接傳真
    予詹啟明施工即可，甲○○於93年6 月6 日出國，同年7 月
    21日返國；又於同年8 月15日出國，至同年9 月21日返國。
    九龍灣公司於93年8 月17日承攬復華公司前開「廠房屋頂喇
    叭型抽風機裝置工程」後，即將該工程中之抽風機安裝工程
    部分轉包予當時人在國外之甲○○即新風企業社，並直接將
    施工安裝週表傳真予代理甲○○之詹啟明，由詹啟明負責實
    際至現場施作等情，業經證人陳佑全於原審具結證述明白（
    見原審卷第152 頁），核與證人即九龍灣公司之發包人員丁
    ○○於原審具結證述：本件九龍灣公司向復華公司承包之抽
    風機安裝工程，係轉包給甲○○即新風企業社，轉包方式係
    直接傳真給甲○○指定之代理人詹啟明（見原審卷第143、
    144 頁），及九龍灣公司會計丙○○於原審具結所證：詹啟
    明係作新風企業社之工程，並非作九龍灣公司之工程（見原
    審卷第137 頁）等情相符。
(二)、原審共同被告詹啟明雖於原審以證人身分具結證稱：伊與庚
    ○○、潘建平均係自93年6 月間起，直接受僱於九龍灣公司
    ，本件工程，甲○○即新風企業社並未參與，事前亦不知情
    ，更無約定本件工程甲○○可分得多少利潤（見原審卷第13
    4 頁），及證人即甲○○臨時僱用之工人辛○○亦於本院前
    審具結證稱：甲○○的工班告訴伊，該工班遭九龍灣公司停
    權後，即無從事九龍灣之工作（見本院上訴卷第152 頁）等
    情在卷。惟：
 1、被告甲○○自92年11月12起，確係九龍灣公司之協力廠商，
    此有甲○○簽署未指定特定工程之「九龍灣公司、全益公司
    承包商入廠作業（承包外包工程）安全規定承諾書」在卷（
    見偵卷第26、27頁），又該「安全規定承諾書」並非針對特
    定工程，而係通案，即簽1 次後，往後的工程均要遵守，包
    商1 日可能要跑好幾場工程等情，亦經擔任九龍灣公司之下
    包多年之證人己○○於原審具結證述屬實（見原審卷第155
    頁），足見被告甲○○即新風企業社確係九龍灣公司之協力
    廠商。
 2、證人詹啟明於原審具結證稱：一開始九龍灣公司並未告知伊
    工資如何計算，至94年8 月間始知裝1 台抽風機是2200元，
    伊94年6 月、7 月份的工資係由甲○○於8 月間分數次給伊
    ，且伊有向梁燕雲請款，但領不到錢等語明確（見原審卷第
    128-130 頁），則按諸常理，證人詹啟明就本件工程若果受
    僱於九龍灣公司，本件自與被告甲○○即新風企業社無關，
    詹啟明之工資如何能再由被告甲○○交付，又豈有無法向九
    龍灣公司直接領款之情形發生。再者，證人詹啟明從未向九
    龍灣公司請款，均係由甲○○向該公司請款等情，亦經證人
    丙○○於原審證述明確（見原審卷第138 頁），而被告甲○
    ○於原審亦不否認94年6 、7 間詹啟明施作之工程款係由伊
    向九龍灣公司請領，且其請領之款項均附發票，沒有詹啟明
    請款之發票等情（見原審卷124 、125 頁），並有新風企業
    社93年7 月17日開立之統一發票存卷可參（見原審卷第73頁
    ），準此，九龍灣公司於被告甲○○出國期間並未直接僱用
    或將工程轉包予證人詹啟明應已明確，詹啟明上開「本件工
    程系直接受僱於九龍灣公司，甲○○即新風企業社並未參與
    」等證詞，無非維護被告甲○○之詞，不足採信。而被告甲
    ○○就此雖於原審辯稱：係詹啟明打電話告知伊無法向九龍
    灣公司領到錢，伊才打電話與九龍灣公司聯絡，九龍灣公司
    之人員表示因沒有讓詹啟明領過錢，要求第一次工資匯到伊
    帳戶，再由伊轉交詹啟明（見原審卷第121 、123 、124 、
    125 頁）云云，但衡諸事理，九龍灣若係直接僱用或轉包本
    件工程予證人詹啟明，自無於詹啟明施作完畢後，僅因詹啟
    明未曾向九龍灣公司領過款，而不敢直接付款予詹啟明之理
    ；何況，本件工程直接受僱或轉包之人若真係證人詹啟明，
    而九龍灣公司卻將工程款付予被告甲○○，倘若甲○○未將
    款項轉交詹啟明，九龍灣公司豈非須再對詹啟明付款，九龍
    灣公司自無必要以此輾轉付款方式徒增風險。被告甲○○此
    部分辯詞顯悖常理，不足採信。復觀諸九龍灣公司93年7 月
    2 日之安裝週表，仍記載「正本：甲○○、副本：詹啟明」
    及「（出國代理）：啟明」等內容，及證人詹啟明並未簽署
    上開安全承諾書等情（見原審卷第69、70頁），足徵被告甲
    ○○出國期間，九龍灣公司仍將抽風機安裝工程轉包予其經
    營之新風企業社，而未直接僱用或轉包予詹啟明施作。
 3、九龍灣公司就本件工程雖直接將安裝週表傳真予詹啟明，且
    該安裝週表上並未如先前記載詹啟明為「出國代理人」，固
    有該安裝週表可佐（見原審卷第215 頁）。然被告甲○○於
    出國前即告知九龍灣公司其出國期間之代理人為詹啟明（如
    上所述），而被告甲○○與詹啟明於本案偵、審中，從未提
    及在93年8 月間之本件工程後，有另行直接由詹啟明向九龍
    灣公司轉包或受僱於九龍灣公司其他工程之情事，自不得僅
    以該安裝週表未表明詹啟明代理之旨，即推認本件工程係由
    詹啟明直接向九龍灣公司承包或受僱於九龍灣公司。
(三)、新風企業社承包九龍灣公司之工程，實際施作者有3 組，其
    中賴文喜帶班之工班從事九龍灣公司所承包台亞公司之工程
    時，因違反規定，遭中華台亞股份有限公司（下稱台亞公司
    ）要求暫時停工，待甲○○返國對該工班再教育始得繼續工
    作等情，固經九龍灣公司負責製造風扇管理工作之證人戊○
    ○於本院前審具結證述（見本院上訴卷第162 頁），並有台
    亞公司93年8 月17日所發之停工通知可參（見本院上訴卷第
    173 頁）。惟細觀該停工通知內容，實係台亞公司通知九龍
    灣公司暫時停止施工等文意，非指由九龍灣公司通知被告甲
    ○○之工班停止自九龍灣公司轉包工程甚明。又93年8 月17
    日後，新風企業社即甲○○尚有另1 組工班由詹啟明帶班，
    繼續在國內九龍灣公司承包很多工地施工等情，亦據證人戊
    ○○於本院前審到庭證述明白（見本院上訴卷第162-163 頁
    ），被告甲○○所辯其工班因於93年8 月17日遭台亞公司停
    權，九龍灣公司即全面停止其工班之工作等語，並非可採。
(四)、證人詹啟明、庚○○及被害人潘建平進入上開復華公司之廠
    址施作本件抽風機安裝工程，均穿著九龍灣公司之制服，固
    為證人詹啟明於本院前審以被告身分供述在卷，且經證人即
    潘建平之配偶乙○○於本院前審證述明白（見本院上訴卷第
    219 、148 頁），惟九龍灣公司將工程轉包給其他包商，該
    包商仍都有穿九龍灣之制服，俾便辨識，此業經九龍灣公司
    之負責人陳佑全於本院前審以被告身分供明在卷（見本院上
    訴卷第214 頁）。且衡諸事理，本件復華公司上開廠址之抽
    風機安裝工程係直接由九龍灣公司承包，復華公司與其他轉
    包之包商並無直接關係，亦未直接接洽，則在復華公司之廠
    區施工之人員，自須穿著九龍灣公司之制服，始有辨識之功
    能。尚難僅以詹啟明、庚○○及被害人潘建平進入上開復華
    公司之廠址施作本件抽風機安裝工程，均穿著九龍灣公司之
    制服，遽認彼等即係受僱於九龍灣公司。
(五)、本件工程係由九龍灣公司轉包予被告甲○○即新風企業社（
    如上所述），而被告甲○○承包之工程從未轉包予他人，亦
    經甲○○於本院前審自承在卷（見本院上訴卷第215 頁），
    且甲○○即新風企業社有其固定之工班負責實際施工等情，
    亦經證人辛○○於本院前審到庭證稱明確（見本院上訴卷第
    158 、159 頁），則證人詹啟明、庚○○及被害人潘建平等
    人至案發現場從事抽風機之安裝工作，自係受僱於被告甲○
    ○即新風企業社，被告甲○○即為本件工程之再承攬人。又
    按勞工安全衛生法第16條之規定，應負同法所定雇主之責任
    者，在事業單位以其事業招人承攬時，係指承攬人；再承攬
    者亦同。則再承攬之情形，僱主係指再承攬人（最高法院91
    年台上字第2129號、2383號判決參照）。據此，被告甲○○
    係本件工程之勞工潘建平的僱主應可認定。從而，高雄市政
    府勞工安全局勞工檢查所以94年1 月14日高市勞檢一字第
    0940000420號函，請檢察官偵查之函文及所附檢查報告書所
    載「本件工程由詹啟明向九龍灣公司承攬」等情（參發查卷
    二第1-10頁），尚有誤會，關於此部分之內容自非可採。
(六)、本件抽風機安裝工程施工之屋頂距離地面高度達13公尺，為
    高度2 公尺以上作業場所，其作業之開口部分，應設置有適
    當強度之圍欄、握把、覆蓋、張掛安全網或準備並使施作之
    勞工配戴適當強度之安全帶等必要安全設備，以防止勞工發
    生自高處墜落之危害。被告甲○○卻違反上開勞工安全衛生
    法之規定，致勞工潘建平無配掛安全帶且在未設上述防止墜
    落之必要安全設備之情形下，於高度達13公尺之屋頂處從事
    安裝抽風機工程之施作，而於93年8 月31日上午11時40分許
    ，不慎自屋頂尚未裝入抽風機之挖孔開口處墮落地面，因而
    受有鈍力傷及顱內出血，於同日（31日）下午3 時50分許傷
    重不治，而發生死亡災害之職業災害等情，業經檢察官會同
    法醫師相驗明確，有相驗筆錄、相驗屍體證明書、驗斷書、
    現場照片，及高雄市政府勞工安全局勞工檢查所以94年1 月
    14日高市勞檢一字第0940000420號函附檢查報告書在卷足參
    （見相驗卷第20、26、28-34 、48、49頁，發查卷二第1-10
    頁）。
(七)、綜上所述，被告甲○○所辯上情，均屬卸責之詞，不足採信
    。本件事證明確，被告上開違反勞工安全法犯行，應可認定
    。
三、被告甲○○為本件抽風機安裝工程之再承攬人，亦為死者潘
    建平之僱主，竟違反勞工安全衛生法第5 條第1 項第5 款之
    規定，未於高度2 公尺以上工作場所，其作業之開口部分，
    疏未注意設置有適當強度之圍欄、握把、覆蓋、張掛安全網
    或準備並使施作之勞工配戴適當強度之安全帶等必要安全設
    備，以防止勞工發生自高處墜落之危害，致發生同法第28條
    第2 項第1 款之勞工死亡之職業災害，係犯勞工安全衛生法
    第31條第1 項之違反勞工安全衛生法致生死亡職災罪。
四、原判決關於被告甲○○部分，予以論罪科刑，固非無見，然
    查：
(一)、被告甲○○為本件抽風機安裝工程之再承攬人（如上所述）
    ，原判決誤以被告甲○○又轉包予詹啟明，而認詹啟明為最
    後再承攬人等情，即有未合。
(二)、被告甲○○另被訴刑法第276 條第2 項之業務過失致死犯行
    部分，尚難認定成立犯罪（如後所述），原判決併予論罪，
    自有未洽。
五、檢察官上訴認原判決關於被告甲○○部分量刑過輕，及被告
    甲○○上訴仍執前詞否認犯行，雖均無理由，然原判決關於
    被告甲○○部分，既有上開可議，自應由本院將原判決關於
    此部分撤銷改判。爰審酌被告甲○○為本件工程之再承攬人
    ，且僱用被害人潘建平，身為雇主竟未備妥高處施工防止墜
    落之必要安全防護設備，致生潘建平墮落死亡之職業災害，
    所生實害及情節非輕，且迄今尚未賠償予死者家屬等一切情
    狀，量處如主文所示之刑，併諭知如易科罰金之折算標準（
    按被告行為時之易科罰金折算標準，修正前罰金罰鍰提高標
    準條例第2 條前段（現已刪除）規定，就其原定數額提高為
    100 倍折算1 日，則易科罰金折算標準，應以銀元300 元折
    算1 日，經折算為新臺幣後，應以新臺幣900 元折算為1 日
    。惟95年7 月1 日修正公布施行之刑法第41條第1 項前段則
    規定：「犯最重本刑為五年以下有期徒刑以下之刑之罪，而
    受六個月以下有期徒刑或拘役之宣告者，得以新臺幣一千元
    、二千元或三千元折算一日，易科罰金。」比較修正前後之
    易科罰金折算標準，以95年7 月1 日修正公布施行前之規定
    ，較有利於被告，則應依刑法第2 條第1 項前段，適用修正
    前刑法第41條第1 項前段規定，諭知以銀元300 元即新台幣
    900 元折算1 日之折算標準）。又被告上開犯罪時間在96年
    4月24日以前，所犯為勞工安全衛生法第31條第1項之罪，合
    於減刑之條件，爰依中華民國96年罪犯減刑條例第2條第1項
    第3款、第7條規定，減其宣告刑2分之1如主文所示，併諭知
    如上所示之易科罰金折算標準。
六、不另為無罪諭知部分：
(一)、公訴意旨另以：被告甲○○係新風企業社（獨資）之負責人
    ，係從事業務之人，因九龍灣公司向復華公司承作該公司之
    「廠房屋頂喇叭型抽風機安裝作業」後，將該工程轉包予新
    風企業社承攬，新風企業社則再將該工程轉包予詹啟明施工
    ，而詹啟明則僱用勞工潘建平於現場從事抽風機安裝之工作
    。甲○○本應注意「承攬人就其承攬之全部或一部分交付再
    承攬時，應於事前告知並督促該承攬人有關其事業工作環境
    、危害因素暨勞工安全衛生法及有關安全衛生規定應採取之
    措施」之規定，而詹啟明與九龍灣公司負責指揮及協調之工
    作場所負責人蕭森印亦明知雇主對於在高度2 公尺以上之高
    處作業，勞工有墜落之虞者，應使勞工確實使用安全帶、安
    全帽及其他必要之防護具；雇主僱用勞工於2 公尺之高度場
    所從事作業，應於該處設置護欄或護蓋等防護設備等規定，
    且依當時情形並無不能注意之情事，竟疏未設置防止作業人
    員墜落之設施，致潘建平於93年8 月31日11時40分許，於復
    華公司廠房屋頂施工時，未按規定使用安全帶、安全帽及其
    他必要防護設施下，不慎自高度約13公尺之屋頂挖孔處墜落
    地面，因而受有顱內出血，於同日15時50分許傷重不治死亡
    。因認被告甲○○除犯上開勞工安全衛生法之罪外，另涉及
    刑法第276 條第2 項之業務過失致死罪嫌，而被告係以一過
    失行為而觸犯上開二罪名，為想像競合犯等語。
(二)、按刑法之業務過失致人於死罪，以行為人於執行特定業務時
    有應注意之義務，且依其當時情節，係能注意而不注意，為
    必要（最高法院98年度台上字第4293號判決要旨參照）；又
    雇主僱用他人執行業務，如有違反勞工安全衛生法第5 條第
    1 項或第8 條第1 項之規定，致發生第28條第2 項第1 款所
    定之死亡職業災害時，雖應依上開規定對雇主加以處罰；但
    該雇主是否應同時負刑法業務過失致人於死之罪責，仍應以
    該雇主對死亡之發生有業務上應注意之義務，依其情節，並
    能注意而疏於注意為必要。倘該雇主對死亡之發生，依當時
    之情節，並無應注意能注意而不注意之情形，因與刑法業務
    過失致人於死罪之成立，並不該當，自無與勞工安全衛生法
    第31條第1 項想像競合之餘地（最高法院91年度台上字第39
    27號判決要旨參照）。
(三)、經查本件被告甲○○係於93年8 月15日至同年9 月21日期間
    出國，此有被告入出境資料及護照影本在卷（見相驗卷第64
    頁，原審卷第97-99 頁），又被告甲○○於93年6 月6 日出
    國前，曾告知九龍灣公司於其出國期間國內工程由詹啟明處
    理，九龍灣公司因而直接將施工安裝週表傳真予詹啟明，詹
    啟明則找工人潘建平、庚○○共同受僱於甲○○之新風企業
    社，並於93年8月31日共同前往上址復華公司之工廠，從事
    抽風機安裝工程之實際安裝施工，因而發生上述潘建平墜落
    死亡之職業災害，復已認定如上，則本件工程現場發生死亡
    職業災害時，被告甲○○並未在場，對於當時之施工現場未
    設置安全防護措施，及令被害人潘建平施作，被告甲○○並
    未在現場參與指揮監督。則被告對於被害人潘建平之死亡，
    應無有何業務上之注意義務可言，被告甲○○自無依其當時
    情節，係能注意而不注意之業務過失情形，自難科以刑法業
    務過失致死罪責。然公訴人起訴時係認被告所涉此部分業務
    過失致死罪嫌，與上開經認定有罪之違反勞工安全衛生法致
    生職災罪，為一行為觸犯數罪名之想像競合關係，爰不另為
    無罪之知，附此敘明。
七、原審同案被告九龍灣公司、陳佑全、詹啟明、蕭森印部分，
    均經本院前審（上訴審）判決無罪確定，均不另論列，附此
    敘明。
據上論結，應依刑事訴訟法第369 條第1 項前段、第364 條、第
299 條第1 項前段，勞工安全衛生法第31條第1 項，刑法第2 條
第1 項前段、第11條前段，修正前刑法第41條第1 項前段，修正
前罰金罰鍰提高標準條例第2 條前段，中華民國96年罪犯減刑條
例第2 條第1 項第3 款、第7 條、第9 條，判決如主文。
本案經檢察官許美女到庭執行職務。
中    華    民    國    98    年    9     月    29    日
                刑事第三庭  審判長法  官  莊崑山
                                  法  官  唐照明
                                  法  官  張意聰
以上正本證明與原本無異。
本判決被告不得上訴。
檢察官如不服本判決應於收受本判決後10日內向本院提出上訴書
狀，其未敘述上訴理由者，並得於提起上訴後10日內向本院補提
理由書狀（均須按他造當事人之人數附繕本）「切勿逕送上級法
院」。
中    華    民    國    98    年    9     月    29    日
                                  書記官  陳金
附錄本件判決論罪科刑法條：
勞工安全衛生法第5條第1項第5款
雇主對左列事項應有符合標準之必要安全衛生設備：
  五、防止有墜落、崩塌等之虞之作業場所引起之危害。
勞工安全衛生法第28條第2 項第1 款
事業單位工作場所發生左列職業災害之一時，雇主應於二十四小
時內報告檢查機構：
  一、發生死亡災害者。
勞工安全衛生法第31條第1項
違反第5 條第1 項或第8 條第1 項之規定，致發生第28條第2 項
第1 款之職業災害者，處3 年以下有期徒刑、拘役或科或併科新
台幣15萬元以下罰金。


司法院資訊處製作；財團法人民間司法改革基金會備份。
